【裁判字號】    97,交聲,1701
【裁判日期】    970626
【裁判案由】    聲明異議
【裁判全文】
臺灣臺中地方法院交通事件裁定    97年度交聲字第1701號
原處分機關  交通部公路總局臺中區監理所
聲明異議人
即受處分人  甲○○
上列受處分人因違反道路交通管理處罰條例案件，對於交通部公
路總局臺中區監理所民國97年5 月8 日所為之裁決（中監違字第
裁60-G70B05990號裁決書）聲明異議，本院裁定如下：
    主    文
原處分撤銷。
    理    由
一、原處分機關略以：受處分人甲○○於民國96年11月5 日12時
    57分許，駕駛車牌號碼3Q-8153 號自小客車，在臺中市○○
    路西林巷 (往中港路)處 因「行車速限50公里，經測時速69
    公里，超速19公里（未滿20公里）」之違規，而為臺中市交
    通警察隊警員依道路交通管理處罰條例第40條規定逕行舉發
    。該所遂於97年5 月8 日，裁處受處分人罰鍰新臺幣（下同
    ）2 千2 百元，並依第63條記違規點數1 點等語。
二、受處分人異議意旨略以：受處分人因離開戶籍地至外地工作
    ，在監理所也已變更通訊地址，但一直未收到罰單，導致罰
    單全額增加等語。
三、按行為人有本條例之情形者，應填製舉發違反道路交通管理
    事件通知單，並於被通知人欄予以勾記，逕行舉發者，應按
    已查明之資料填註車牌號碼、車輛種類、車主姓名或地址，
    並於通知單上方空白處加註逕行舉發之文字後，由舉發機關
    送達被通知人；又處理違反道路交通管理事件，有關文書送
    達之程序，依行政程序法之規定，違反道路交通管理事件統
    一裁罰基準及處理細則第11條第1 項第3 款、第5 條分別定
    有明文。而行政程序法第72條規定：「送達，於應受送達人
    之住居所、事務所或營業所為之」是有關違反道路交通管理
    事件文書之送達，苟非已送達於應受送達人之住居所或營業
    所，尚難認巳符送達之規定。而所謂「住居所」，依民法第
    20條之規定，乃依一定之事實，足認以久住之意思，住於一
    定之區域者，始為設定其住所於該地，亦即除主觀上有久住
    一定區域之意思外，尚須客觀上有住於一定區域之事實，該
    一定之區域始為住所，並不以登記為要件。又戶籍法僅為戶
    籍登記之行政管理規定，戶籍地址不過係依戶籍法所為登記
    之事項，並非為認定住所為唯一標準（最高法院83年度臺抗
    字第393 號裁定意旨參照）。次按，違反本條例第12條至第
    68條之規定者，由公路主管機關處罰；前項處罰於裁決前，
    應給予違規行為人陳述之機會，道路交通管理處罰條例第8
    條第1 項第1 款、第2 項定有明文。又違反道路交通管理處
    罰條例之行為人，未依規定自動繳納罰鍰或未依規定到案聽
    候裁決，處罰機關固得依違反道路交通管理事件統一裁罰基
    準及處理細則第44條第1 項之規定，依該處理細則附件之統
    一裁罰基準表，對行為人逕行裁決，惟該條項規定乃必以行
    為人經合法收受舉發通知單後，無正當理由未依該舉發通知
    單上所載應到案日期為罰鍰之繳納或到案聽候裁決時，方有
    適用。易言之，如行為人未能合法收受舉發通知單之送達，
    即不能認受處分人已經合法收受舉發通知單而逕行裁決。
四、又按公路監理電腦系統車輛車籍及駕駛人駕籍增設「通信地
    址」欄位作業注意事項第5 項之規定，其使用範圍包括監理
    機關依權責舉發之違規通知單、裁決書；又「公路監理機關
    受理車主、駕駛人申請增設『通信地址』後，應立即登載於
    公路監理電腦系統之車籍及駕籍檔中；爾後各項便民服務之
    通知事項及汽車燃料使用費繳款通知、汽車使用牌照稅繳款
    通知及違規通知單、裁決書之送達，皆以通信地址寄發。」
    此於上開注意事項第6 項亦定有明文，且未限定於監理機關
    依權責舉發之違規通知單。是此一「通信地址」之增設，雖
    係一便民措施，惟一旦車主或駕駛人填寫申請書為登記，公
    路監理機關即有義務登載於電腦系統中，並依此地址寄發，
    否則無以達到「基於社會現況及便民原則，並因應車主、駕
    駛人需要」之訂定目的；而且，原舉發單位即本件之臺中市
    警察局於逕行舉發違反道路交通管理事件時，應亦以公路監
    理電腦系統作為查詢車籍及駕籍之依據，此時若車主或駕駛
    人有申請增設「通信地址」時，亦應以此作為寄發地址，方
    能期受通知人得以受送達。
五、經查：
(一)、本件中市警交字第G70B05990 號舉發通知單係就受處分人之
    車牌號碼3Q-8153 號自小客車之違規行為，逕對受處分人之
    戶籍地址即臺中縣大里市○○○街55巷9 號為掛號寄送後，
    經郵政機關以未獲會晤本人亦無受領文書之同居人、受雇人
    或應受送達處所接收郵件人員，而辦理寄存送達，嗣前揭裁
    決書於96年11月30日寄存於臺中縣草湖郵局等情，有該臺中
    市警察局舉發違反道路交通管理事件通知單及臺中市警察局
    交通隊送達證書各1 紙附卷可證。
(二)、實務上戶籍法上住址與民法上住所，固然絕大多數情形為同
    一處所，但依上揭所述可知並非當然同一，個案中仍應依實
    際住居情形詳予審認。本件受處分人已於95年9 月6 日就車
    號3Q-8153 號自小客車向原處分機關即交通部公路總局臺中
    區監理所辦理增設通信地址為「臺中郵政1854號信箱」，並
    經公路監理機關於95年9 月11日完成登記在案等情，有公路
    監理業務通信地址申請書1 紙附卷足憑，故受處分人向公路
    監理機關所為「通信地址」之登記，即可視為住所之異動，
    此時即不可拘泥於車籍地址（戶籍地址）為送達處所，應就
    增設之通信地址為送達而不能後，始得為其餘送達之方式，
    否則將失其登記通信地址之意義。再者，若受處分人仍居住
    於戶籍地，抑或受處分人仍能自戶籍地收受郵件，衡情，受
    處分人自無向公路監理機關申請增設通信地址之必要，故原
    處分機關就前開舉發違反道路交通管理事件通知單未向上開
    增設之通信地址送達，難認已依前述行政程序法規定合法送
    達予受處分人，則原處分機關先前逕行裁決，自有未洽。
(三)、又查，前揭公路監理業務通信地址申請書上，雖由監理機關
    自行加註「違規罰單只寄戶籍地，不寄通信地址」字樣，惟
    此一加註字樣，受處分人於簽名時，是否已確實注意到，已
    有可疑，且此一加註顯已違反上開公路監理電腦系統車輛車
    籍及駕駛人駕籍增設「通信地址」欄位作業注意事項之規定
    ，並與受處分人因戶籍地不便收受文件，而增設通信地址之
    目的，亦顯有違背，況依前揭申請書上之記載，換照通知單
    、定檢通知單，此類時效性較長、較無急迫性之文件，猶須
    改寄「通信地址」，舉輕以明重，時效性較短、較具急迫性
    之違規罰單，焉有不寄「通信地址」之理？故前揭加註事項
    ，乃監理機關自行加註之字樣，既與上開法定注意事項有違
    ，且與增設通信地址之立法目的相牴觸，尚難認有合法拘束
    力，自難逕認本件業已產生合法送達之效力。職是，本件受
    處分人辯稱其未合法收受該舉發違反道路交通管理事件通知
    單應為有理由。
(四)、綜上，本件舉發違反道路交通管理事件通知單既未合法送達
    ，原處分機關即不能逕行裁罰。惟原處分機關以受處分人未
    依限到案，而依前揭道路交通管理處罰條例及違反道路交通
    管理事件統一裁罰基準表之規定，處以2 千2 百元，即有未
    洽，本件受處分人之異議為有理由，且原處分既有前述違誤
    ，應由本院將原處分撤銷，發回原處分機關依相關程序處理
    ，以資適法。
六、據上論斷，應依道路交通案件處理辦法第20條，裁定如主文
    。
中    華    民    國    97    年    6     月  26   日
                  交通法庭   法  官  蔡美華
以上正本證明與原本無異。
如不服本裁定，應於裁定送達後5日內，向本院提出抗告狀。
                             書記官  劉家瑜
中    華    民    國    97    年    6     月  26   日


司法院資訊處製作；財團法人民間司法改革基金會備份。
